【裁判字號】    97,訴,195
【裁判日期】    970717
【裁判案由】    農地重劃
【裁判全文】
高雄高等行政法院判決
                                     97年度訴字第00195號
                              .
原      告  甲○○
輔  佐  人  丙○○
被      告  雲林縣政府
代  表  人  乙○○縣長
訴訟代理人  戊○○
            丁○○
上列當事人間農地重劃事件，原告不服內政部中華民國96年12月
26日台內訴字第0950166409號訴願決定，提起行政訴訟，本院判
決如下：
    主  文
原告之訴駁回。
訴訟費用由原告負擔。
    事實及理由
一、事實概要︰緣原告原所有雲林縣北港鎮○○段195-2號土地
    ，係屬該縣93年度辦理之西湖農地重劃區範圍內參加交換分
    合土地，重劃前以東西向耕作。重劃當期被告按其原有位次
    以南北向分配北港鎮○○段70號為其重劃後所有土地，並依
    查定之單位區段地價每平方公尺新台幣（下同）700元，核
    算該筆土地地價，扣除應負擔農水路用地面積後，應分配面
    積核算為4,827.872平方公尺（6,158－1,330.128），實際
    分配土地面積4,830.02平方公尺，超配面積2.148平方公尺
    （4,830.02－4,827.872），應繳納差額地價款1,503元（2.
    148×700），該項土地分配結果經被告於民國94年12月13日
    以府地劃字第09407028011號公告30日（自94年12月19日起
    至95年1月18日止）期滿確定。原告不服，提出異議，被告
    審視分配結果，認其分配並無不當，遂以95年1月24日府地
    劃字第0950700221號函查復原告；另原告原所有雲林縣北港
    鎮○○○段433-12號土地，係屬該縣93年度辦理之好收南農
    地重劃區範圍內參加交換分合土地，重劃前即按持有權利範
    圍以南北向耕作，原告重劃前向台灣雲林地方法院拍定爭訟
    土地時，取得面積內即涵蓋有數座墳墓之面積，重劃當期被
    告列為特殊範圍內土地，按其原有位置分配北港鎮○○段30
    2號為其重劃後所有土地，並為供原告耕作方便，以致需溢
    配632.08平方公尺【3,053.47㎡－（2,842㎡-420.61㎡）＝
    632.08㎡】土地面積。該項土地分配結果經被告於94年12月
    13日以府地劃字第09407027433號公告30日（自94年12月19
    日起至95年1月18日止）期滿確定。原告不服，於公告期間
    內提出書面異議，被告審視現況使用位置毗鄰規劃農水路情
    形，致分配面積需予溢配始足供通行耕作情事，並無不當，
    嗣因應原告請求調整，被告乃請其於95年3月23日前往辦理
    地籍異動調整，將溢配之632.08平方公尺面積扣除後，依實
    核算受配面積為2,422.03平方公尺，併同調整西側地籍宗界
    線往東挪移，被告乃將調整情形以95年3月29日府地劃字第
    0950700930號函復原告；原告不服被告前揭二處分，分別提
    起訴願，經遭決定駁回；遂提起本件行政訴訟。
二、本件原告主張：
(一)、原告所有重劃前原雲林縣北港鎮○○段195-2地號土地及雲
    林縣北港鎮○○○段433-12地號土地，其公告現值分別為每
    平方公尺1,200元、1,100元，被告為辦理農地重劃故意調降
    公告現值，在95年1月18日上之公告分配表中將查定地價分
    別訂為每平方公尺700元及500元，作為分配面積依據，顯屬
    無據，損害原告權益。被告應依93年1月公告福茂段70號公
    告現值每平方公尺1,200元及大庄段302地號公告現值每平方
    公尺1,100元，計算重劃後原告應分配雲林縣北港鎮○○段
    70地號面積為5,382.09平方公尺，及分配北港鎮○○段302-
    0號面積為2,650.81平方公尺（不含墓地）。
(二)、原告向台灣雲林地方法院（下稱雲林法院）拍得雲林縣北港
    鎮○○○段433-2地號土地，面積2,842平方公尺（分割後原
    告取得433-12地號土地），並不包括墓地211.47平方公尺在
    內，該墓地在原告購買前已存在，與原告無任何關係，因有
    墓之土地出售不易，被告不依農地重劃條例第17條規定將墳
    墓遷葬或拆除，卻硬指墳墓為原告所有而溢配632.09平方公
    尺土地予原告，顯有不合。原告為貧農，向被告聲明無錢繳
    納並拒溢配後，被告卻表示刪除溢配有困難尚須商議，而所
    謂刪除溢配有困難係指被告保留好的（沒有墓地）農地，而
    將不好的（有墓地)部分農地分配給原告，以致重劃分配後
    原告將無農路可進出耕作，顯違反現行「改革、便民」之國
    策，與農地重劃後有水路農路可供使用主旨不符。
(三)、國內物價飛漲，萬物皆然，唯有農地價跌，被告為辦理農地
    重劃，而把重劃農地公告現值由每平方公尺1,200元、1,100
    元降為每平方公尺700元及500元，導致農民負擔由原預估之
    18％增至21.6％%，遠超過雲林縣水林尖山重劃區12％甚鉅
    ，顯嚴重損害農民權益。又農民應負擔之農路水路用地面積
    、工程費，因被告計算方式不同，導致前揭草湖段每O.1公
    頃負擔費為150,000元（931,090元6.158），樹子腳段為
    74,000元（210,308元2.842），相差兩倍之多，容易讓農
    民誤解有虛增工程費之嫌，顯對草湖段農地所有人不利。
(四)、原告所有雲林縣北港鎮○○段195-2地號土地（重劃後為福
    茂段70地號），恰與政府保留地相鄰接，基於遵循總統「改
    革、便民」之訓示，請准兩者交換坐落位置，俾便於耕作，
    對政府而言，因同一地段拍賣價格相同並無損失。
(五)、原告原有雲林縣北港鎮○○○段433-12地號土地，並不包括
    墓地，業如前述，故農地重劃條例第22條並不適用，懇請鈞
    部重新分配。又被告扣除溢配後重新分配前開大庄段302地
    號土地予原告之土地，係奇形怪狀且無農路水路可用無法耕
    作，並包含墳墓在內，違反農地重劃條例第12條、第15條規
    定，顯屬違法。
(六)、綜上所述，原處分及訴願決定均屬有誤，求為判決(一)訴願決
    定及原處分均撤銷。(二)被告94年12月13日雲林縣西湖農地重
    劃區土地分配結果公告中，就原告新分配土地部分，應依原
    告95年1月6日異議聲明書內容，作成將原告得分配土地面積
    提高為5,382.09平方公尺改以重劃後雲林縣北港鎮○○段69
    地號分配予原告之行政處分。(三)被告94年12月13日雲林縣好
    收南農地重劃區土地分配結果公告及雲林縣政府95年3月29
    日府地劃字第0950700930號函中，就原告新分配土地（即雲
    林縣北港鎮○○段302地號，面積2,422.03平方公尺）部分
    ，應依原告95年1月6日異議聲明書內容，作成將原告得分配
    面積提高為2,650.81平方公尺（不含墓地）及改以臨路長方
    形之他筆重劃後土地分配予原告之行政處分。
三、被告則以︰(一)本件西湖農地重劃區查定地價經該區協進會第
    5次會議議決草湖段農牧用地每公頃700萬元（即每平方公尺
    700元）；原告重劃前北港鎮○○段195-2地號土地面積為6,
    158平方公尺，重劃當期被告按「農地重劃條例」第22條規
    定按原有位次分配同鎮○○段70地號土地為原告重劃後所有
    土地。西湖農地重劃區工程費用（超出政府補助由農民負擔
    以抵費地折價抵付）及農水路用地負擔核算為21.6％，原告
    所有雲林縣北港鎮○○段195-2地號土地農水路用地負擔依
    比例核算為1,330.128平方公尺（6,158×21.6％），應分配
    土地面積4,827.872平方公尺（6,158－1,330.128），實際
    分配土地面積4,830.02平方公尺，超配面積2.148平方公尺
    ，應繳納差額地價款1,503元（2.148×700），核與規定相
    符，原告請求受分配雲林縣北港鎮○○段70地號土地與同段
    69地號土地位置交換，顯與規定不符。(二)又原告拍定之重劃
    前雲林縣北港鎮○○○段433-12地號土地面積為2,842平方
    公尺，拍定面積即涵蓋既存之數座墳墓，重劃當期被告按「
    農地重劃條例」第22條第2項第3款規定之特殊位置，分配同
    鎮○○段302地號為原告重劃後所有土地。被告重新規劃設
    計道路及小排供原告受配土地通行及渲洩使用，依農地重劃
    條例施行細則第21條規定，視其受益程度核算減免1/3農水
    路用地負擔（即負擔比例核算為2/3比例），好收南農地重
    劃區工程費用（超出政府補助由農民負擔以抵費地折價抵付
    ）及農水路用地負擔每公頃負擔核算為22.2％，原告所有雲
    林縣北港鎮○○○段433-12地號土地農水路用地負擔依比例
    核算為420.61平方公尺（2,842×0.222×2/3），應分配土
    地面積2,421.39平方公尺（2,842－420.61），因原告土地
    上有數座墳墓，以致需溢配632.08平方公尺（3,053.47－2,
    421.39）土地面積供其通行使用。惟原告不服受配土地涵蓋
    墳墓數座，請求被告調整溢配地籍線且不得含括原有數座墳
    墓之地上物，顯與規定不符等語，資為抗辯，並聲明求為判
    決原告之訴駁回。
四、兩造各以前詞資為爭執，惟查：
(一)、按「重劃區內同一分配區之土地辦理分配時，應按原有位次
    分配之。．．．。」「重劃後農路、水路用地，應以重劃區
    內原有公有及農田水利會所有農路、水路土地抵充之；其有
    不足者，按參加重劃分配土地之面積比例分擔之。．．．。
    」「重劃後之農地坵塊，以能直接灌溉、排水及臨路為原則
    。坵塊之標準，由直轄市或縣（市）主管機關定之。」「直
    轄市或縣(市)主管機關應於辦理重劃時重新查定重劃區區地價，作為土地分配及差額、補償之依據。重劃土
    地之分配，按各宗土地原來面積，扣除應負擔之農路、水路
    用地及抵付工程費用之土地，按重新查定之單位區段地價，
    折算成應分配之總地價，再按新分配區區地價折算面
    積，分配予原所有權人．．．。」農地重劃條例第22條、第
    11條、第15條、第21條定有明文。次按「縣(市)主管機關依
    本條例第21條規定重新查定重劃區區地價，應就
    土地位置、地勢、交通、水利、土壤及使用情況，並參酌最
    近一年內之土地收益價格、買賣實例，以及當期公告現值等
    資料，分別估定之。設有農地重劃協進會者，縣(市)主管機
    關得參酌其意見定之。」同條例施行細則第30條亦有明定。
(二)、前揭事實概要欄所載事實，有被告94年12月13日府地劃字第
    09407027431號公告（好收南農地重劃區）、94年12月13日
    府地劃字第09407028011號公告（西湖農地重劃區）、原告
    95年1月6日聲明異議書、聲明異議理由補述書、被告異動調
    整表、被告95年3月29日府地劃字第0950700930號函、95年1
    月24日府地劃字第0950700221號函等附於原處分卷可稽，且
    經兩造各自陳明在卷，洵堪信實。
(三)、次按「農地重劃依本條例之規定；本條例未規定者，適用其
    他有關法令之規定。」農地重劃條例第1條定有明文。準此
    ，農地重劃重新查定單位地價，於農地重劃條例第21條第1
    項規定，自應重新查定地價，其方法於該條例施行細則第30
    條亦有補充規定，自應優先於地價調查估計規則相關規定而
    適用；再直轄市或縣（市）主管機關應於辦理重劃時重新查
    定重劃區區地價，作為土地分配及差額補償之依
    據，重劃土地之分配按各宗土地原來面積扣除應負擔之農路
    、水路用地及抵付工程費用之土地，按重新查定之單位區段
    地價，折算成應分配之總地價，再按新分配區區地價
    折算面積，分配予原所有權人；縣（市）主管機關依農地重
    劃條例規定重新查定重劃區區地價，應就土地位
    置、地勢交通、水利、土壤、及使用情況，並參酌最近一年
    內之土地收益價格、買賣實例以及當期公告現值等資料，分
    別估定之。設有農地重劃協進會者縣（市）主管機關得參酌
    其意見定之，分別為前揭農地重劃條例第20條、第21條及其
    施行細則第30條所明定。本件被告辦理好收南農地重劃及西
    湖農地重劃，其單位地價係參酌農地重劃協進會決議，而該
    協進會之議決，均依前揭規定辦理，且於開會時亦經內政部
    土地重劃工程局第四開開大隊、雲林縣政府地政局、雲林縣
    北港鎮公所、雲林縣農田水利會及地方公正人士列席，是其
    議決之單位地價自值參酌，從而被告參酌該協進會之議決，
    而估定西湖重劃區及好收南重劃區之查定地價分別為700元
    、500元，並無不合。原告主張應以當期公告現值1,200元、
    1,100元為查定地價，容有誤解。
(四)、再以農地重劃之目的在使耕地坵形適於農事耕作，利於灌溉
    、排水；耕地完整利於擴大農場經營規模或應用機器耕作；
    農路、水路完備，利於農事經營，對全區農民均有利。是以
    農地重劃條例第22條第1項、第2項第3款乃規定：「重劃區
    內同一分配區之土地辦理分配時，應按原有位次分配之。但
    同一所有權人在同一分配區有數宗土地時，面積小者應儘量
    向面積大者集中；．．．。」「前項但書規定於左列土地辦
    理分配時，不適用之：一、．．．三、墳墓地。．．．。」
    查：
  1.原告所有重劃前雲林縣北港鎮○○段195-2地號土地，面積
    為6,158平方公尺，參加被告辦理之93年度西湖農地重劃（
    訴願決定誤載為好收南農地重劃），系爭土地原為東西向，
    並呈不規則狀，重劃後被告按其原有位次分配編為雲林縣北
    港鎮○○段70地號土地，呈長方形，一邊臨農路及排水道、
    一邊臨給水道，有利原告耕作。而系爭土地農水路用地負擔
    比例核算為1,330.128平方公尺（6,158×21.6％），應分配
    土地面積4,827.872平方公尺（6,158平方公尺－1,330.128
    平方公尺），實際分配土地面積4,830.02平方公尺，超配面
    積2.148平方公尺，按評定地價每平方公尺700元計算，應繳
    納差額地價款1,503元，並無不合，原告請求將得分配土地
    面積提高為5,382.09平方公尺，並不可採。又原告請求改以
    重劃後雲林縣北港鎮○○段69地號分配予原告乙節，查重劃
    後雲林縣北港鎮○○段69地號土地位置，非原告原有土地位
    置，且福茂段69地號土地原位置與原告所有系爭土地原位置
    並未連接，相距較遠，若將原告所分配之福茂段70地號土地
    與同段69地號土地對調，非但面積相距甚大（福茂段69地號
    面積8,000多平方公尺），有違反前揭農地重劃條例第22條
    之規定，是原告此之主張，亦不可採。
  2.原告原所有雲林縣北港鎮○○○段433-12地號土地，面積2,
    842平方公尺，參加被告辦理之93年度好收南農地重劃，而
    系爭土地呈南北向，被告於重劃期間實地調查時發現系爭土
    地於重測前即存有數座墳墓，乃按農地重劃條例第22條第2
    項規定，將原存墳墓地按原有位置分配，重劃後原告受配編
    為雲林縣北港鎮○○段302地號土地，被告並重新規劃道路
    及小排供原告受配土地通行及渲洩使用，並視其受益程度減
    免1/3農水路用地負擔（即負擔比例核算為2/3比例），該重
    劃區工程費用及農水路用地負擔每公頃負擔核算為0.222公
    頃，原告所有重劃前433-12地號土地農水路用地負擔比例核
    算為420.61平方公尺（2,842×0.222×2/3），應分配土地
    面積2,421.39平方公尺，重劃後配有雲林縣北港鎮○○段30
    2地號，因原告土地有數座墳墓，需溢配632.08平方公尺土
    地面積供其通行使用，是受配面積為3,053.47平方公尺。嗣
    原告提出異議，被告乃與原告協調受配後面積不溢配，被告
    遂調整溢配地籍線且將溢配之632.08平方公尺面積扣除後，
    依實核算受配面積為2,422.03平方公尺，併同調整西側地籍
    宗界線往東挪移，並將調整情形以95年3月29日府地劃字第
    0950700930號函復原告，揆諸首揭規定，並無不合。原告主
    張系爭重劃雲林縣北港鎮○○○○段433-12地號土地係其向
    雲林法院標購，拍定前並無墓地云云；經查，原告於84年7
    月間向雲林法院拍得433-2地號土地，應有部分117/788，有
    雲林法院不動產權利移轉證書附於訴願卷可稽（詳訴願卷第
    107頁），嗣於92年12月間向該法院請求共有物分割，經該
    法院調解結果，原告取得附圖Ｄ部分（即系爭433-12地號土
    地），面積2,842平分公尺，是系爭433-12地號土地係自433
    -2地號土地分割而來，有雲林法院不動產權利移轉證書、調
    解筆錄、土地地籍整理清冊附於訴願卷（詳訴願卷第107頁
    、第111～114頁、第117頁）可稽，農地重劃期間，被告實
    地調查即發現系爭土地上已有墳墓數座，業如前述，則被告
    依農地重劃條例第22條規定，按原位置分配，並無不合。原
    告主張系爭433-12地號土地拍定前並無墳墓，請求被告將原
    告得分配面積提高為2,650.81平方公尺（不含墓地）云云，
    並不可採。再以系爭土地既存有墳墓數座，被告按原位置分
    配並依原告請求而予以調整作成重劃分配，業如前述，原告
    請求改以臨路長方形之他筆重劃後土地分配予原告云云，洵
    屬無據。
五、綜上所述，原告前揭主張既不可採，則被告否准原告之請求
    ，並無不合；訴願決定予以維持，亦無違誤；原告起訴意旨
    求為均予撤銷，並請求(一)被告94年12月13日雲林縣西湖農地
    重劃區土地分配結果公告中，就原告新分配土地部分，應依
    原告95年1月6日異議聲明書內容，作成將原告得分配土地面
    積提高為5,382.09㎡及改以重劃後雲林縣北港鎮○○段69地
    號分配予原告之行政處分。(二)被告94年12月13日雲林縣好收
    南農地重劃區土地分配結果公告及雲林縣政府95年3月29日
    府地劃字第0950700930號函中，就原告新分配土地（即雲林
    縣北港鎮○○段302地號，面積2,422.03㎡）部分，應依原
    告95年1月6日異議聲明書內容，作成將原告得分配面積提高
    為2,650.81㎡（不含墓地）及改以臨路長方形之他筆重劃後
    土地分配予原告之行政處分，為無理由，應予駁回。又本件
    事證已臻明確，兩造其餘攻擊防禦方法核與判決結果不生影
    響，爰無逐一論述之必要，併此敘明。
六、據上論結，本件原告之訴為無理由，行政訴訟法第200條第2
    款、第98條第1項前段，判決如主文。
中    華    民    國    97    年    7     月    17    日
            高雄高等行政法院第二庭
                        審判長法官  江  幸  垠
                              法官  簡  慧  娟
                              法官  戴  見  草
以上正本係照原本作成。
如不服本判決，應於判決送達後20日內向本院提出上訴書狀，其
未表明上訴理由者，應於提起上訴後20日內向本院提出上訴理由
書（須按對造人數附繕本）；如於本判決宣示或公告後送達前提
起上訴者，應於判決送達後20日內補提上訴理由書（須附繕本）
。未表明上訴理由者，逕以裁定駁回。
中    華    民    國    97    年    7     月    17    日
                            書記官  李  昱


司法院資訊處製作；財團法人民間司法改革基金會備份。
